【裁判字號】    96,訴,56
【裁判日期】    970331
【裁判案由】    分割共有物
【裁判全文】
臺灣嘉義地方法院民事判決                96年度訴字第56號
原      告  丙○○
訴訟代理人  陳信宏律師
被      告  丁○○
            乙○○
上列一人
法定代理人  甲○○○  住同上
上列當事人間請求分割共有物事件，經本院於民國97年3月27日
言詞辯論終結，判決如下：
    主  文
兩造共有坐落嘉義縣竹崎鄉○○段七六三地號，地目建，面積六
八四點四八平方公尺土地、同段七六四地號，地目建，面積一三
八點九一平方公尺、同段七六七地號，地目建，面積二九五點一
五平方公尺土地應合併分割如附圖第一方案所示，Ａ部分面積三
七二點八五平方公尺，分歸被告乙○○取得；Ｂ部分面積五五九
點二七平方公尺，分歸原告取得；Ｃ部分面積一八六點四二，分
歸被告丁○○取得。
訴訟費用由兩造按如附表所示「原應有部分」比例負擔。
    事實及理由
一、被告乙○○經合法通知，未於最後言詞辯論期日到場，核無
    民事訴訟法第386條所列各款情形，爰依原告聲請，由其一
    造辯論而為判決。
二、原告起訴主張：坐落嘉義縣竹崎鄉○○段763地號，地目建
    ，面積684.48平方公尺土地、同段764地號，地目建，面積
    138.91平方公尺土地及同段767地號，地目建，面積295.15
    平方公尺土地（下稱系爭三筆土地），為原告與被告所共有
    ，應有部分均為原告2分之1、被告丁○○6分之1、被告乙○
    ○6分之2，依法無不能分割情事，亦無因物之使用目的不能
    分割或契約訂有不分割期限之情形，而被告乙○○腦中風、
    失智，兩造復無法達成分割協議，則系爭三筆土地等則既均
    相同，各共有人對於各筆土地之應有部分又均相同，合併分
    割可避免土地細分，又合乎經濟原則，乃依民法第823條第1
    項、第824條第2項訴請裁判分割。查系爭三筆土地目前依兩
    造分管契約，原告於系爭三筆土地右半邊（即767地號土地
    及部分763地號土地上）部分建有二建築物，均由原告使用
    中，且與系爭763地號土地相鄰之同段759地號土地為被告乙
    ○○所有，若依原告方案分割，則被告乙○○分得部分有一
    條通道與其所有土地相連，得以發揮經濟效用，對各共有人
    於土地利用上亦無不利，爰求為判決分割如嘉義縣竹崎地政
    事務所97年2月26日複丈成果圖所示。至於被告提出之分割
    方案，將編號Ｄ部分劃分為共有道路，惟該道路無須提供車
    輛進出，劃分為三米寬道路明顯過大，不僅不符經濟效益，
    且兩造共有該土地，易增加日後產生糾紛之機會，又被告方
    案將被告乙○○與其所有之嘉義縣竹崎鄉○○段759地號土
    地分離，亦增加其土地使用不便，無法發揮經濟效果。再者
    ，系爭三筆土地本即為袋地，四周均未鄰路，被告丁○○抗
    辯依原告方案分割將沒有道路通行云云，均與本件無關，並
    聲明為如主文第一項所示。
三、被告丁○○則以：同意分割，但不同意原告分割方案，因系
    爭三筆土地有部分位於河川安全管制線內，若依原告分割方
    案，不但我分得位置沒有道路可以通行，且被告二人所分得
    之土地又在河川管制線區，權益受到重大損害，若鈞院採取
    原告分割方案，則因位於溪旁，經濟價值較低，原告應補償
    土地差價，乃求為判決分割為如嘉義縣竹崎地政事務所97年
    3月7日複丈成果圖所示。
四、被告乙○○雖未於言詞辯論期日到場，惟據其準備書狀陳述
    以：同意分割，且同意原告分割方案。
五、按各共有人得隨時請求分割共有物。但因物之使用目的不能
    分割或契約定有不分割之期限者，不在此限；又共有物分割
    之方法，不能協議決定者，法院得因任何共有人之聲請，命
    為分配，民法第823條第1項、第824條第2項分別定有明文。
    查坐落嘉義縣竹崎鄉○○段763地號，地目建，面積684.48
    平方公尺土地、同段764地號，地目建，面積138.91平方公
    尺土地及同段767地號，地目建，面積295.1 5平方公尺土地
    ，三筆土地相毗連，其共有人及各共有人就該三筆土地之應
    有部分均為原告2分之1、被告丁○○6分之1、被告乙○○6
    分之2，均為建地，無因物之使用目的不能分割之情事，兩
    造亦未訂有不分割期限之契約，被告乙○○現已失智，就分
    割方法無法獲得協議之事實，為兩造所不爭，有土地登記謄
    本、地籍圖謄、診斷證明書附卷可稽，並經本院調閱本院95
    年度禁字第104號卷核閱屬實本在卷可憑，堪信為真實，則
    原告請求合併分割系爭三筆土地，核屬有據，應予准許。
六、至分割方法，本院斟酌如次：
  (一)系爭三筆土地均呈不規則狀，且均未臨路，系爭同段763地
    號土地南面毗鄰之同段759地號土地，係被告乙○○所有，
    有土地登記謄本一份在卷可參。系爭三筆土地上如現況圖編
    號Ａ部分為原告所蓋磚木造房屋，編號Ｇ為磚造廁所，現均
    為原告使用，編號Ｂ為一磚木造平房，現由原告與被告乙○
    ○使用，編號Ｃ、編號Ｄ均為磚木造建物，由被告乙○○置
    放農具及廢棄家具使用，編號Ｅ為廢棄石牆，編號Ｆ為廢棄
    磚牆等情，業據本院履勘現場查明屬實，製有勘驗筆錄可稽
    ，並囑託嘉義縣竹崎地政事務所測量，有勘驗筆錄及96年4
    月10日複丈成果圖各一份在卷可稽，且有原告提出之現場照
    片10張附卷可佐。
  (二)被告丁○○提附圖第二方案（即如嘉義縣竹崎地政事務所97
    年3月7日複丈成果圖所示），惟依該方案，係將編號Ａ部分
    分由被告乙○○取得，編號Ｂ部分分歸被告丁○○，編號Ｃ
    部分則分歸原告取得，不僅被告乙○○分得位置無法與其所
    有之嘉義縣竹崎鄉○○段759地號土地相鄰，土地使用不便
    ，無法發揮經濟效果；且將編號Ｄ部分為三米寬道路，由兩
    造按原應有部分比例保持共有，亦無法解決系爭三筆土地為
    袋地之問題，並無實益，反而使各共有人分得面積減少，更
    不利於土地整體利用之效益，且有違原告與被告乙○○之意
    願，顯不足採。
  (三)原告所提附圖第一方案（即如嘉義縣竹崎地政事務所97年2
    月26日複丈成果圖所示），主張編號Ａ部分分由被告乙○○
    取得，編號Ｂ部分分由原告取得，編號Ｃ部分則分歸被告丁
    ○○取得，不僅Ａ部分有一通道連接乙○○所有之嘉義縣竹
    崎鄉○○段759地號土地，方便土地整體之利用，且被告乙
    ○○亦同意此方案。至於被告丁○○辯稱依原告方案，其分
    得土地不但沒有道路可以通行，又位於溪旁，經濟價值較低
    ，原告應補償土地差價云云，然綜觀第一與第二方案，原告
    與被告分得之土地位置大致相同，被告丁○○分得北側，被
    告乙○○分得西側，原告分得南側，何以採被告丁○○之分
    割方案即不用補償土地差價? 採原告之方案即需補償土地差
    價? 則被告丁○○之主張，顯不足採。又系爭三筆土地均未
    臨路，其土地價值應屬相當，被告丁○○又未能舉證證明鄰
    溪部分土地經濟價值較低，顯見原告分割方案較能兼顧各共
    有人間公平合理之原則，且對於共有之土地能發揮有效之利
    用，較為可採。
七、綜上所述，本院審酌系爭土地之條件、使用現狀、整體利用
    之效益、各共有人之利益、兩造所提如附圖所示分割方案之
    優劣及兩造之意願等情，認以原告所提附圖第一方案（即如
    嘉義縣竹崎地政事務所97年2月26日複丈成果圖所示）所示
    分割方案分割系爭土地，應屬可採，爰分割為如主文第一項
    所示。
八、本件事證已臻明確，兩造其餘攻擊防禦方法及舉證，經審核
    結果於判決結果不生影響，爰不予一一論列。
九、按因共有物分割事件涉訟，由敗訴當事人負擔訴訟費用顯失
    公平者，法院得酌量情形，命勝訴之當事人負擔其一部。民
    事訴訟法第80條之1定有明文。依上開規定，本院認本件訴
    訟費用應由兩造按附表所示原應有部分比例負擔。
十、據上論結，本件原告之訴為有理由，依民事訴訟法第78條、
    第80條之1、第85條第1項但書，判決如主文。
中    華    民    國    97    年    3     月    31    日
                  民事第一庭法  官  柯月美
以上正本係照原本作成。
如對本判決上訴須於判決送達後20日內向本院提出上訴狀。
中    華    民    國    97    年    3     月    31    日
                            書記官  李文政
附表：
  ┌─────┬───────────┐
  │          │       應有部份       │
  │共有人    ├───┬───┬───┤
  │          │ 763  │ 764  │ 767  │
  ├─────┼───┼───┼───┤
  │丙○○    │2分之1│2分之1│2分之1│
  ├─────┼───┼───┼───┤
  │丁○○    │6分之1│6分之1│6分之1│
  ├─────┼───┼───┼───┤
  │乙○○    │6分之2│6分之2│6分之2│
  └─────┴───┴───┴───┘


司法院資訊處製作；財團法人民間司法改革基金會備份。
